【裁判字號】    90,上更(一),127
【裁判日期】    900704
【裁判案由】    殺人未遂等
【裁判全文】
台灣高等法院台中分院刑事判決                  九十年度上更(一)字第一二七號
    上  訴  人  臺灣台中地方法院檢察署檢察官
    上  訴  人
    即  被  告  戊○○
    指定辯護人  本院公設辯護人  丙○○
右上訴人因被告殺人未遂案件，不服臺灣彰化地方法院八十七年度訴字第六二四號，
中華民國八十七年七月七日第一審判決（起訴案號：臺灣彰化地方法院檢察署八十七
年度偵字第二二一七、三五八一號），提起上訴，經最高法院第一次發回更審，本院
判決如左：
      主  文
原判決關於戊○○部分撤銷。
戊○○殺人未遂，處有期徒刑參年，扣案之柴刀壹把沒收。
      事  實
一、戊○○、庚○○（因本案恐嚇罪，業據本院判決有期徒刑五月確定）二人原係舊
    識，於八十七年一月二十八日凌晨三時三十分許，二人於友人許尚安、許尚恩位
    於彰化縣田中鎮○○里○○路○段三二八號住處飲酒，酒後（未至心神喪失程度
    ）雙方因細故竟起口角，庚○○遂以酒潑灑戊○○，戊○○不甘受辱，亦潑酒還
    擊，庚○○乃於現場取來一只白鐵製茶壺毆打戊○○之頭部，其二人並由該處戶
    內扭打至該處之院子內，致戊○○受有左前額挫擦傷三×三公分、左耳部撕裂傷
    一．五×０．五×０．五公分之傷害（傷害部分未據被害人戊○○告訴），而當
    時在場之許尚恩、丁○○等人因勸解無效，戊○○與庚○○二人，即不歡而散。
    庚○○於離開前，在許尚恩住處門前對戊○○恫嚇稱：將找人與伊輸贏，並要放
    火燒伊父親經營之安養院等語，以此加害生命、身體、財產之事恐嚇，而戊○○
    因其父及家人均居住於安養院內，聞言後因而心生畏懼。戊○○因庚○○上開恐
    嚇，返家後愈想愈氣，竟萌殺人之故意，攜帶其所有之柴刀一把，於同日凌晨四
    時許折返許宅尋找庚○○，適庚○○於離開後已先折回許宅，於是庚○○見戊○○進來，隨即起身，戊○○見狀，即取出柴刀猛砍庚○○頭部及臂部各一刀，致
    使庚○○受有頭部外傷、頭皮裂傷、顱骨凹陷性骨折、氣腦、腦內血腫，及左側
    上肢裂傷十公分之傷害，隨後戊○○被人架開而未繼續對庚○○加以砍殺，經在
    場之丁○○將庚○○送醫救治，庚○○始倖免於死。嗣戊○○自知罪責難逃，與
    家人商議後，於同日五時三十五分許，在未經有偵查犯罪職權機關或公務員發覺
    其為犯人前，即向彰化縣警察局田中分局內安分駐所投案主動陳明案情而自首，
    並經警扣得戊○○所有之上開用以行兇之柴刀一把。
二、案經彰化縣警察局田中分局報請臺灣彰化地方法院檢察署檢察官偵查起訴暨自動
    檢舉偵辦。
      理  由
一、訊之上訴人即被告（以下稱被告）戊○○坦承於右揭時、地持柴刀一把砍殺庚○○頭部、臂部各一刀，造成庚○○受有頭部外傷、頭皮裂傷、顱骨凹陷性骨折、
    氣腦、腦內血腫，及左側上肢裂傷十公分之傷害，雖矢口否認有殺人之故意，辯
    稱：當時伊已喝不少酒，只因庚○○突然起身伊以為要對其不利乃揮刀防身，再
    伊與庚○○已認識多年，並無深仇大恨，純因酒後發生不快，且見庚○○受傷倒
    地後即住手並請丁○○叫救護車，伊自始即無致庚○○於死地之意云云。
二、本院查：
  (一)被告於八十七年一月二十八日前往內安派出所自首時，供稱：「．．凌晨三時三
    十分改到田中鎮○○里○○路○段三二八號內喝酒，過一時段之後，庚○○不知
    講些什麼之後，便拿起酒杯向我潑酒，我便馬上反擊也向他潑酒，之後他便拿起
    裝酒用之白鐵茶壺攻擊敲打我頭部，打到茶壺手把脫落，也使我頭部、耳朵均受
    傷且血流滿面，之後便各自回家，後來我回到家裡愈想愈氣，便拿工作用之柴刀
    又回到田中鎮○○里○○路○段三二八號尋找庚○○，見到之後，二話不說便拿
    起手中之柴刀砍殺下去，共砍殺兩刀，之後便被人架開，然後我回家跟父母商量
    此事，交待事情，之後便與父親楊中和前來派出所自首．．」「所以會發生此事
    ，是因為與庚○○十多年之朋友，而他卻無故地打我，導致我心生怨氣，才持刀
    砍殺．．」等語，核與被害人庚○○於本院調查時所指遭被告戊○○砍殺之經過
    及在場之證人許尚恩、丁○○所證情節相符。而本件庚○○遭被告戊○○砍殺後
    ，造成庚○○頭部外傷、頭皮裂傷、顱骨凹陷性骨折、氣腦、腦內血腫及左側上
    肢裂傷十公分等傷害，經送醫急救時，已呈半昏迷狀態，有低血壓現象，若不施
    予醫療救護，有生命危險，又經治療後，日常生活大部分仍須他人照料，並持續
    接受復健治療等情，有彰化基督教醫院八十七年四月二十三日八七彰基病字第八
    七○三○○八號函及診斷證明書各一紙附卷可稽。被告警訊之上開自白應與事實
    相符。
  (二)本件被告用以行兇之柴刀，刀身連同刀柄約長數十公分，此業經本院前審當庭勘
驗明確，並有扣案之柴刀一把可證。依上開柴刀之情形，一般人均能瞭解以之砍
    人，將使人生死亡之結果，被告對此亦應有認識。且以被害人上開所受之傷害觀
    察，被害人所受之傷係於頭部要害一刀及左手臂一刀，且傷勢甚深，足認被告當
    時砍殺被害人時用力甚猛。又以利器砍殺人體之要害處，足以致人於死，亦為一
    般人所知悉，被告既係對庚○○之頭部要害下手，被告下手時，當知伊所砍殺之
    部位為被害人之頭部，為人身體之要害，顯有造成死亡之可能，猶下手至此，依
    此情節，被告應有殺人之故意。是被告所辯無殺人意思云云，顯與事證不符，應
    係事後飾卸之詞不足採信。
  (三)被告於本件以柴刀砍殺被害人之當晚雖曾與被害人、許尚恩、許尚安等人飲酒，
    為證人許尚恩等人證述在卷，然依本件被告與上開之人飲酒後，至伊砍殺被害人
    之經過加以觀察，被告係與被害人等人在上開地點喝酒，而與被害人發生前揭衝
    突後，被告已自行返回住處，因回家後愈想愈氣，始拿工作用之柴刀回許尚恩住
    處找被害人，於見到被害人後二話不說便以手中之柴刀砍殺被害人等情，已據被
    告於警訊時供述在卷，是依此情形，若當時被告已有因不勝酒力之情形，當不可
    能回家後，始再拿柴刀前往找被害人，並於行兇後到派出所自首，是被告案發當
    時之精神狀況應無喪失之情形。
  (四)另依上開被告於警訊之自白：「又回到田中鎮○○里○○路○段三二八號尋找庚○○，見到之後，二話不說便拿起手中之柴刀砍殺下去，共砍殺兩刀，之後便被
    人架開，然後我回家跟父母商量此事，交待事情，之後便與父親楊中和前來派出
    所自首．．」，參酌上開警訊筆錄係被告在其父親陪同下，主動前往派出所自首
    所製作及行兇現場確有證人丁○○、許尚恩等人在場，另證人乙○○、己○○二
    人係於被告行兇離開現場後，始聞訊前來等情，分別據各該證人於本院前審及本
    院調查時證述明確，被告上開供述應與事實相符，被告於砍殺兩刀後既係被人架
    開而未繼續行兇即無中止未遂可言，併此敘明。
  (五)本件事證明確，被告犯行堪以認定。
三、核被告以殺人之犯意將被害人砍殺後，未生死亡結果，所為係犯刑法第二百七十
    一條第二項、第一項之殺人未遂罪。被告已著手於犯罪行為之實行而不遂，為未
    遂犯，爰依刑法第廿六條前段規定減輕其刑。被告於行為後，於未經有偵查犯罪
    職權機關或公務員發覺其為犯人前，即向彰化縣警察局田中分局內安分駐所投案
  主動陳明案情，進而接受裁判，有警訊筆錄及彰化縣警察局田中分局報告書影本
    可按，核與自首之要件相當，應依刑法第六十二條前段規定遞減輕其刑。查被告
    與被害人原係舊識，酒後因細故發生衝突，被告以柴刀砍殺被害人，造成被害人
    頭部外傷、頭皮裂傷、顱骨凹陷性骨折、氣腦、腦內血腫及左側上肢裂傷十公分
    等傷害，經治療後，日常生活大部分仍須他人照料，並持續接受復健治療，受傷
    情節重大。另被告與被害人於八十八年二月二十四日在本院民事庭以二百五十萬
    元達成訴訟上和解，惟除先行給付二十萬元外，二年來均未履行其民事賠償責任
    。原審就被告部分予以論罪科刑，固非無見，然原判決未考量上開情狀，量處有
    期徒刑二年六月，應屬過輕，自有未洽。公訴人上訴意旨，指摘原判決此部分不
    當為有理由，應由本院將原判決此部分撤銷改判。被告上訴意旨否認有殺人犯意
    為無理由。爰審酌上情、本件事發原因、被告之品行、犯罪動機、行為時所受之
    刺激、被告犯罪後之態度等一切情狀，量處如主文第二項所示之刑，以示懲儆。
    又扣案之柴刀一把，為被告所有供犯罪所用之物，經其供承明確，依法宣告沒收
    。
五、據上論結，應依刑事訴訟法第三百六十九條第一項前段、第三百六十四條、第二
    百九十九條第一項前段，刑法第二百七十一條第二項、第一項、第二十六條前段
    、第六十二條前段、第三十八條第一項第二款，判決如主文。
本案經檢察官甲○○到庭執行職務。
中      華      民      國      九十       年     七     月     四      日
                                臺灣高等法院臺中分院刑事第四庭
                                      審判長法  官  洪  耀  宗
                                            法  官  江  德  千
                                            法  官  劉  登  俊
右正本證明與原本無異。
如不服本判決應於收受送達後十日內向本院提出上訴書狀，其未述上訴之理由者並
得於提起上訴後十日內向本院補提理由書（均須按他造當事人之人數附繕本）。
                                            書記官  吳  麗  慧
中      華      民      國      九十       年     七     月     五      日
                                                                        Ｒ


司法院資訊處製作；財團法人民間司法改革基金會備份。
